【裁判字號】    97,訴,2322
【裁判日期】    980729
【裁判案由】    損害賠償
【裁判全文】
臺灣臺北地方法院民事判決              97年度訴字第2322號
原      告  綠色和平廣播股份有限公司
法定代理人  丙○○
訴訟代理人  余敏長律師
被      告  福茂國際股份有限公司
法定代理人  甲○○
訴訟代理人  乙○○
            曾允斌律師
上列當事人間請求損害賠償事件，本院於民國九十八年七月八日
辯論終結，判決如下：
    主    文
原告之訴及其假執行之聲請均駁回。
訴訟費用由原告負擔。
    事實及理由
甲、程序方面：
一、本件依兩造間採購合約書第十三條約定，雙方合意以本院為
    第一審管轄法院，依民事訴訟法第二十四條第一項規定，本
    院自有管轄權。
二、原告法定代理人於本院審理中代理權消滅，業經法定代理人
    具狀聲明承受訴訟。
乙、實體方面：
一、原告部分
（一）聲明：
    １被告應給付原告新臺幣（下同）三百六十九萬八千八百五
      十元，及自起訴狀繕本送達被告之翌日起至清償日止，按
      週年利率百分之五計算之利息。
    ２願供擔保請准宣告假執行。
（二）原告起訴主張：
    １兩造於民國九十四年十月十四日訂立調頻天線更新工程採
      購契約，約定由被告以總價一百一十五萬元承攬原告調頻
      天線更新工程，工期九十個工作天，自工程驗收合格之日
      起，被告應負責保固三年，除不可抗力之天然災害外，在
      正常使用情況下，如非因人為因素所導致天線發生之故障
      ，被告應負責免費修理及免費更換零件，保固期限內，若
      因天線設備發生損壞導致停播，被告除須於接獲原告通知
      後二十四小時內使系統恢復發射外，並應自停播之時起每
      小時賠償一萬元至節目正常復播為止。
    ２九十六年十月上旬颱風來襲，被告所施作之天線設備竟因
      施工不良、未依債之本旨給付倒塌毀損不堪使用，廣播業
      務自同年月六日凌晨四時起中斷，原告緊急僱工搶修，支
      出維修費用一百六十五萬八千八百五十元，迄至同年月十
      四日下午四時方復播，共計停播二０四小時，原告旋委請
      律師發函請求被告賠償，被告竟以係因不可抗力所致損壞
      為由拒絕，但颱風登陸後各地風量並不相同，原告所在之
      三重地區同年十月五日平均風速僅四級、翌日平均風速亦
      僅五級，與平日無異，爰依兩造間契約第九條、第十條、
      民法第二百二十七條、第一百八十四條之規定，請求被告
      賠償維修費用一百六十五萬八千八百五十元及停播違約金
      二百零四萬元，合計三百六十九萬八千八百五十元。
（三）對被告答辯之陳述：
    １本件被告承攬之天線更新工程，旨在增加並加高天線，如
      基樁不穩固，即無法施工，否則將導致天線鐵塔倒塌之危
      險，故原告於簽約之初即要求被告先行評估基樁安全性，
      如不可行必不可勉強為之，此部分之評估縱然未於契約明
      訂，亦為契約締結之準備階段，被告應即注意基樁之穩固
      ，以為施作天線工程之基礎，始得與原告締約，此乃被告
      之附隨義務，詎被告罔顧職業道德，謊稱縱無鉤樑柱亦無
      礙天線增高工程，並無倒塌危險，被告非但未曾告知拉線
      基樁有安全顧慮，反積極告知原告本件工程確屬可行、無
      危險顧慮，使原告與之締約，現天線倒塌造成損害，被告
      自應負侵權及契約責任。
    ２否認被告曾告知拉線基樁有安全顧慮，縱被告曾經交付所
      提改善建議，亦為施工完成後所為，被告本應於危險除去
      後方接受承攬工作，以符契約忠誠義務、善良管理人注意
      義務。
    ３依中央氣象局所提資料，三重地區於九十六年十月四日至
      七日「柯羅沙」颱風期間平均風速僅每秒二‧六、四、五
      ‧五、０‧九公尺，為蒲福風級表四級風以下，陸地情形
      僅為「塵沙飛揚、紙片飛舞、小樹幹搖動」，不致吹毀電
      塔天線，上開期間臺北氣象站測得之最大瞬間風速為每秒
      十五‧二、十八‧七、三五‧二、十‧八公尺，就總體觀
      察而言，依三重地區九十二年至九十七年逐年逐月氣象資
      料，該地區風速月平均值僅每秒一‧五至一‧八公尺，顯
      見三重地區風速不大，而依臺北氣象站九十二至九十七年
      逐年逐月紀錄之六十四次資料中，風速大抵集中於每秒十
      四至十七‧九公尺（共四十二次，占百分之六十六），最
      弱風速二次亦相當於蒲福風級表之「強風」，屬「疾風」
      、「大風」者多達五十一次，而「拔樹倒屋或有其他毀損
      」之暴風以上者，則有十次之多，依論理法則，九十六年
      十月六日最大瞬間風速並非發生在三重地區，本件毀損並
      非因不可抗力所致。另否認被告所提計算公式及文獻。
    ４本件原告受損項目非僅基樁，尚包括天線、鐵塔及拉線，
      被告既自承本件工程施作範圍包括天線更換、鐵塔加高及
      拉線補強，天線、鐵塔、拉線自均為被告施作範圍。
（四）證據：提出（原證一）採購合約書、（原證二）相片、（
      原證三）律師函暨掛號郵件收件回執、（原證四）逐日逐
      時氣象資料、（原證五）統一發票。
二、被告部分
（一）聲明：原告之訴駁回，如受不利益判決，願供擔保請准免
      為假執行。
（二）被告則以：
    １兩造間契約第十條係約定保固期限內，若因天線設備發生
      損壞導致停播，被告除須於接獲原告通知後八小時內使系
      統恢復發射，若逾八小時未能恢復發射，每小時賠償一萬
      元至節目正常復播為止，並非約定自停播之時起每小時賠
      償一萬元至節目正常復播為止。又依兩造間契約，被告承
      攬事項僅限於天線更換、鐵塔加高及拉線補強，至鐵塔基
      座、拉線基樁均非被告施作項目，亦不及於基樁安全性評
      估作業，本件原告之天線、鐵塔前已經加高三次，斷裂處
      為近鐵塔基座處及拉線基樁，均非被告施作範圍，被告自
      無庸負保固之責，原告所稱曾要求被告評估基樁安全性及
      被告積極誤導原告安全無虞云云，應由原告負舉證之責。
    ２就拉線基樁之安全性，被告曾於施工中告知原告，並提出
      改善建議，為原告所不採。
    ３且當日係強烈颱風「柯羅沙」來襲，依中央氣象局資料，
      該颱風中心最大風速達每秒五一公尺，屬於最大之颶風，
      在臺灣上空停留達三日之久，在各地均造成淹水、土石流
      、道路中斷、停電等災情，原告雖稱當日三重地區平均風
      速不大，但無法據以證明無瞬間強大陣風，實則依據ＧＦ
      （ＧＵＳＴ  ＦＡＣＴＯＲ陣風系數）＝Ｇ（陣風）／Ｕ
      （平均風速）科學公式，以城市陣風系數二‧三計算，九
      十六年十月六日下午二時三重地區平均風速為每秒九‧三
      公尺，則最大陣風風速為每秒二一‧三九公尺，達蒲福風
      級表九級烈風程度，足使煙囪倒塌、木屋受損，本件天線
      鐵塔性質與煙囪相近，自亦有毀損之虞，依兩造間契約第
      九條約定，因不可抗力所致損害，被告無庸負保固、維修
      之責等語，資為抗辯。
（三）證據：提出（被證一）採購合約書、報價單、（被證二）
      改善建議、電子郵件列印、蒲福風級表、「與雷暴、熱帶
      氣旋及季候風相關的強陣風分析」文章。
三、原告主張之事實，業據提出採購合約書、相片、律師函暨掛
    號郵件收件回執、逐日逐時氣象資料、統一發票為證，上開
    證據之真正，除採購合約書並非兩造締約版本外，並為被告
    所不爭執，應堪信為真，惟原告之主張均為被告否認。
    被告所辯亦據提出採購合約書、報價單、改善建議、電子郵
    件列印、蒲福風級表、「與雷暴、熱帶氣旋及季候風相關的
    強陣風分析」文章為憑，該等證據之真正，除改善建議、電
    子郵件列印外，亦為原告所不爭執，亦堪信為真，惟被告所
    辯均為原告否認。
四、茲分述如下：
（一）兩造不爭執之事實：
    １兩造於九十四年十月十四日訂立調頻天線更新工程採購契
      約，約定由被告以總價一百一十五萬元承攬原告調頻天線
      更新工程，工作內容為ＪＡＭＰＲＯ  ＪＨＰＣ－６天線
      安裝暨鐵塔加長、保養工程（含八英吋圓管鐵塔Ｘ３Ｅ
      Ａ、五五平方七股絞鋼拉線六條、組裝所需繞線夾、
      磁礙子、緊線螺絲、卸甲、雞心環、避雷針升高、航
      警燈升高、舊天線拆除、新天線鐵塔升高安裝、鐵
      塔油漆工料、鐵塔底部基座與樓層固定處補修、防鏽及
      防水），將原十三公尺天線鐵塔加高六公尺，工期九十個
      工作天，自工程驗收合格之日起，被告應負責保固三年，
      除不可抗力之天然災害外，在正常使用情況下，如非因人
      為因素所導致天線發生之故障，被告應負責免費修理及免
      費更換零件（消耗性零件不在此限），保固期限內，若因
      天線設備發生損壞導致停播，被告除須於接獲原告通知後
      八小時內使系統恢復發射，若逾八小時未能恢復發射，每
      小時賠償一萬元至節目正常復播為止。
    ２九十六年十月四日至七日強烈颱風「柯羅沙」颱風來襲期
      間，原告所有之調頻天線、鐵塔於六日凌晨四時許倒塌，
      鐵塔近基座處凹折、部分拉線基樁脫落、拉線鬆脫，凹折
      處以上之鐵塔、天線、拉線傾倒、斷裂、掉落地面、喪失
      發射訊號功能，原告之廣播因而業務中斷至同年月十四日
      下午四時方復播。
（二）契約第九條、第十條保固、賠償責任部分
    １兩造間採購合約書第九條約定：「保固期限：自工程驗收
      合格之日起，乙方（即被告）應負責保固三年，除不可抗
      力之天然災害外，在正常使用情況下，如非因人為因素所
      導致天線發生之故障，乙方應負責免費修理及免費更換零
      件（消耗性零件不在此限）」；第十條約定：「維修保證
      ：保固期限內，若因天線設備發生損壞導而導致停播，乙
      方除須於接獲甲方（即原告）通知後八小時內，使系統恢
      復發射，若逾八小時未能恢復發射，每小時賠償一萬元至
      節目正常復播為止」，有（被證一）採購合約書、報價單
      附卷可稽。
    ２而兩造間於九十四年十月十四日所訂立之調頻天線更新工
      程採購契約，約定被告之工作內容為ＪＡＭＰＲＯ  ＪＨ
      ＰＣ－６天線安裝暨鐵塔加長、保養工程（含八英吋圓
      管鐵塔Ｘ３ＥＡ、五五平方七股絞鋼拉線六條、組裝
      所需繞線夾、磁礙子、緊線螺絲、卸甲、雞心環、避雷
      針升高、航警燈升高、舊天線拆除、新天線鐵塔升
      高安裝、鐵塔油漆工料、鐵塔底部基座與樓層固定處
      補修、防鏽及防水），此亦有（被證一）採購合約書、報
      價單可考，並為兩造所不爭執，亦即原告之舊天線、加長
      部分以下原十三公尺高鐵塔、鐵塔底部基座、原拉線暨相
      關零件、拉線基樁等均非被告所提供、施作、安裝，是被
      告應負契約第九條、第十條保固責任者，除必須係正常使
      用情況下非因不可抗力之天然災害或人為因素所導致之損
      壞外，亦應限於上述被告施作範圍，若非被告施作範圍，
      縱有故障，被告仍不負維修、更換零件及賠償之責，合先
      敘明。
    ３本件原告所有之調頻天線、鐵塔於九十六年十月六日凌晨
      四時許強烈颱風「柯羅沙」颱風來襲期間倒塌，鐵塔近基
      座處凹折、部分拉線基樁脫落、拉線鬆脫，致凹折處以上
      之鐵塔、天線、拉線傾倒、斷裂、掉落地面、喪失發射訊
      號功能，有（原證二）相片可資參佐，並為兩造所不爭，
      前已述及，鐵塔凹折位置屬於此次被告升高、加長部分以
      下之原十三公尺鐵塔部分，脫落之拉線基樁亦非被告所安
      裝、施作，就鐵塔實際凹折處及拉線基樁脫落，既非屬被
      告施作範圍，被告自無庸負保固、賠償之責。
    ４至被告所更換、安裝之天線、頂端六公尺部分鐵塔及拉線
      、相關零件、配備固隨同鐵塔之其餘部位傾倒地面而毀損
      、鬆脫、斷裂、喪失發射訊號功能，惟：
    九十六年十月四日至七日為強烈颱風「柯羅沙」颱風來襲
      期間，此經兩造肯認在卷，前業提及，而中央氣象局於同
      年月五日凌晨五時三十分發布陸上颱風警報，迄至七日晚
      間八時三十分方解除，此觀中央氣象局網頁歷史颱風資料
      颱風庫警報發布概況表所載即明。而中央氣象局九十六年
      十月六日凌晨三時十五分、四時十五分發布之海上陸上颱
      風警報單中，記載「柯羅沙」颱風斯時中心位置在宜蘭東
      南方二九０、二八０公里海面上，以每小時十五轉十一公
      里速度向西北移動，七級暴風半徑為三百公里、十級暴風
      半徑為一二０公里，中心最大風速每秒五一公尺，相當於
      十六級風，瞬間最大陣風每秒六三公尺，相當於十七級風
      以上，陸上警戒區域包括臺北，亦有中央氣象局網頁歷史
      颱風資料庫海上陸上颱風警報單可佐。
    中央氣象局在原告廣播天線、鐵塔所在地臺北縣三重市之
      三重氣象站，固因無瞬間最大風速資料，致無法提供「柯
      羅沙」颱風來襲期間該氣象站所在地臺北縣三重市○○○
      路一０七號明志國中校園內之瞬間最大風速資料，然臺北
      氣象站存有「柯羅沙」颱風來襲期間該氣象站所在地臺北
      市○○路六四號之瞬間最大風速資料，而九十六年十月六
      日臺北氣象站測得之瞬間最大風速達每秒三五‧二公尺，
      相當於蒲福風級表十二級之「颶風」，陸地情形超過十級
      風之「陸上不常見，見則拔樹倒屋或有其他毀損」及十一
      級風之「陸上絕少，有則必有重大災害」，且自九十二年
      起至九十六年五年期間，臺北氣象站測得之瞬間最大風速
      超過每秒三五‧二公尺者，僅有九十四年七月十八日（強
      烈颱風「海棠」來襲期間）與八月三十一日（強烈颱風「
      泰利」來襲期間）二次，此經本院職權查證屬實，有交通
      部中央氣象局中象參字第０九七０００五四一九號覆函暨
      逐年逐月氣象資料、逐月逐日氣象資料、風向風速說明表
      、蒲福風級表、中央氣象局網頁歷史颱風資料庫警報發布
      概況表可資參佐，是九十六年十月六日「柯羅沙」颱風來
      襲期間，臺北氣象站所在之臺北市○○路六四號，曾經遭
      遇風速每秒三五‧二公尺、相當於蒲福風級表十二級、必
      然造成陸上重大損害之強烈陣風，且該程度之強烈陣風於
      最近五年期間在該區域僅曾於強烈颱風來襲時偶然發生三
      次。
    又原告廣播天線、鐵塔設置在臺北縣三重市○○路○段九
      七號十四樓樓頂，該地點與臺北氣象站所在地臺北市○○
      路六四號，直線距離僅約三‧六公里，中以淡水河相隔，
      兩地地勢復均甚為平坦、無明顯差異，此為週知之事實，
      且有地圖暨比例尺可參，參諸「柯羅沙」颱風七級暴風半
      徑廣達三百公里、十級暴風半徑亦有一二０公里，前曾提
      及，對地面同等程度之影響範圍自無可能僅侷限在臺北市
      區，而不及於區區三‧六公里外、地勢相當、平坦之臺北
      縣三重市，且原告廣播天線、鐵塔架設在十四樓樓頂，距
      離地面至少四十公尺，周圍復毫無建築物阻隔、屏障，此
      觀（本院卷第七、十二頁背面）相片所示自明，所遭遇之
      陽光、雨水、風力自更為直接，則九十六年十月六日「柯
      羅沙」颱風來襲期間，原告架設在臺北縣三重市○○路○
      段九七號十四樓樓頂之廣播天線、鐵塔，亦遭遇近五年來
      偶見、風速每秒三五‧二公尺、相當於蒲福風級表十二級
      、必然造成陸上重大損害之強烈陣風，堪以認定。
    原告架設在臺北縣三重市○○路○段九七號十四樓樓頂之
      廣播天線、鐵塔，於九十六年十月六日強烈颱風「柯羅沙
      」來襲期間既遭遇近五年來偶見、風速每秒三五‧二公尺
      、相當於蒲福風級表十二級、必然造成陸上重大損害之強
      烈陣風，該鐵塔又係於九十六年十月六日凌晨四時許自近
      基座處凹折、部分拉線基樁脫落、拉線鬆脫，致凹折處以
      上之鐵塔、天線、拉線傾倒、斷裂、掉落地面、喪失發射
      訊號功能，迭已述及，該等狀況符合遭遇強風所產生之損
      害，則原告所有之天線、鐵塔係因遭遇強烈颱風「柯羅沙
      」而凹折、傾倒，並致被告所更換、安裝之天線、頂端六
      公尺部分鐵塔及拉線、相關零件、配備隨同其下鐵塔其餘
      部位傾倒地面而毀損、鬆脫、斷裂、喪失發射訊號功能，
      被告所更換、安裝之天線、鐵塔故障、喪失發射訊號功能
      係因不可抗力強烈颱風天然災害所致，殆無疑義。
    ５被告所更換、安裝之天線、頂端六公尺部分鐵塔及拉線、
      相關零件、配備隨同非被告所施作之鐵塔其餘部位傾倒地
      面而毀損、鬆脫、斷裂、喪失發射訊號功能，該等故障、
      喪失發射訊號功能係因不可抗力強烈颱風天然災害所致，
      依首揭契約第九、十條約定，被告尚無庸負免費修理、免
      費更換零件及未於八小時內修復之賠償責任，原告依上開
      約定請求被告賠償維修費用一百六十五萬八千八百五十元
      及停播違約金二百零四萬元，難認有據。
（三）民法第一百八十四條侵權行為損害賠償責任部分
    １按因故意或過失，不法侵害他人之權利者，負損害賠償責
      任；故意以背於善良風俗之方法，加損害於他人者亦同；
      違反保護他人之法律，致生損害於他人者，負賠償責任，
      但能證明其行為無過失者，不在此限，民法第一百八十四
      條定有明文。惟侵權行為以行為人之行為有故意或過失為
      要件，乃近代民事法確定之原則，凡有理性的社會人，如
      已盡其個人必要的注意，即得自由活動，對於他人所生損
      害，苟無故意或過失，即不負賠償責任，是為「自己責任
      原則」或「個人責任原則」，而法人，並不能獨自行為，
      自無故意或過失可言；民法第一百八十四條所規定之侵權
      行為類型，均適用於自然人之侵權行為，法人自無適用之
      餘地，民法第一百八十五條規定之共同侵權行為，亦同，
      至於法人侵權行為則須以其董事或其他有代表權人，因執
      行職務所加於他人之損害，法人始與行為人連帶負賠償之
      責任（民法第二十八條），若該法人之員工因執行職務，
      不法侵害他人之權利，則依民法第一百八十八條之規定，
      該法人亦須連帶負賠償責任，最高法院七十三年度台上字
      第五九三號、九十五年度台上字第三三八號著有裁判闡釋
      甚明。
    ２本件被告為法人（股份有限公司），此為週知之事實，核
      與經濟部商業司公司基本資料查詢單所載一致，並經原告
      起訴狀記載明確，揆諸上揭法條、說明，被告不能獨自行
      為，無故意或過失之可言，原告逕依民法第一百八十四條
      之規定請求被告賠償，亦非有據。
（四）民法第二百二十七條不完全給付損害賠償責任部分
    １次按因可歸責於債務人之事由，致為不完全給付者，債權
      人得依關於給付遲延或給付不能之規定行使其權利；因不
      完全給付而生前項以外之損害者，債權人並得請求賠償，
      民法第二百二十七條亦有明文規定。
    ２原告復主張本件被告承攬之天線更新工程，旨在增加並加
      高天線，如基樁不穩固，即無法施工，否則將導致天線鐵
      塔倒塌之危險，故原告於簽約之初即要求被告先行評估基
      樁安全性，如不可行必不可勉強為之，此部分之評估縱然
      未於契約明訂，亦為契約締結之準備階段，被告應即注意
      基樁之穩固，以為施作天線工程之基礎，始得與原告締約
      ，此乃被告之附隨義務，詎被告罔顧職業道德，謊稱縱無
      鉤樑柱亦無礙天線增高工程，並無倒塌危險，被告非但未
      曾告知拉線基樁有安全顧慮，反積極告知原告本件工程確
      屬可行、無危險顧慮，使原告與之締約，現天線倒塌造成
      損害，被告自應負不完全給付損害賠償責任云云。
    ３然原告始終未能舉證證明其所有之調頻天線鐵塔於六日凌
      晨四時許近基座處凹折、部分拉線基樁脫落、拉線鬆脫，
      凹折處以上之鐵塔、天線、拉線傾倒、斷裂、掉落地面、
      喪失發射訊號功能，係因拉線基樁不穩固所致，蓋九十六
      年十月六日「柯羅沙」颱風來襲期間，原告架設在臺北縣
      三重市○○路○段九七號十四樓樓頂之廣播天線、鐵塔遭
      遇近五年來偶見、風速每秒三五‧二公尺、相當於蒲福風
      級表十二級、必然造成陸上重大損害之強烈陣風，此經本
      院審認如前，鐵塔近基座處凹折、部分拉線基樁脫落、拉
      線鬆脫，凹折處以上之鐵塔、天線、拉線傾倒、斷裂、掉
      落地面、喪失發射訊號功能等狀況，復符合遭遇強風產生
      之損害，自難僅因當日原告之天線鐵塔部分拉線基樁有脫
      落一節，遽認鐵塔近基座處凹折、傾倒，凹折處以上之鐵
      塔、天線、拉線傾倒、斷裂、掉落地面、喪失發射訊號功
      能，係因拉線基樁不穩固所致。
    ４既無證據足認拉線基樁確有不穩固情事並致原告所有之天
      線、鐵塔於九十六年十月六日凌晨倒塌，自難認被告未善
      盡鐵塔加高之安全性、可行性評估義務，原告依民法第二
      百二十七條之規定請求被告賠償，仍屬無憑。
（五）況原告所提修繕費用，除其中架設十四公尺高鐵塔費用四
      十五萬元外，其餘一百一十五萬五千元係本件被告承攬報
      酬數額，並非原告所支出之修繕費用，另屋頂三萬元、鋁
      門窗八千九百二十五元、天花板八千九百二十五元、油漆
      六千元部分，與天線、鐵塔倒塌、回復發射訊號功能間有
      何關連與必要？亦未見原告陳明、舉證，咸無理由。
五、從而，原告依兩造間契約第九條、第十條、民法第二百二十
    七條、第一百八十四條之規定，請求被告賠償維修費用一百
    六十五萬八千八百五十元及停播違約金二百零四萬元，合計
    三百六十九萬八千八百五十元，以及自起訴狀繕本送達被告
    之翌日起至清償日止，按週年利率百分之五計算之利息，洵
    屬無據，不應准許，其假執行之聲請亦失所附麗，爰併駁回
    之。
六、本件事證已臻明確，兩造其餘攻擊防禦方法及所提證據，於
    判決結果不生影響，爰不一一論列，併此敘明。
據上論結，本件原告之訴無理由，依民事訴訟法第七十八條，判
決如主文。
中    華    民    國    98    年    7     月    29    日
                    民事第一庭  法  官  洪文慧
上列正本核與原本無異。
如不服本判決，得於判決送達之翌日起二十日內，以書狀敘述理
由，向本庭提起上訴。
中    華    民    國    98    年    7     月    29    日
                                書記官  林芝儀


司法院資訊處製作；財團法人民間司法改革基金會備份。
